# 求教陈老师，股权划转问题

提问人：qxbdzh 时间：2022-06-21 11:40:09
一、资料：
甲集团为国务院国资委下属企业，A、B、C、D为其全资子公司， 2017 年由 4 家子公司和另外一家非关联方E出资设立了孙公司F， A公司出资比例为35%，对F具有控制权，并直接合并F。各家出资比例如下表：
股东 出资额 出资比例 2021 年核算方法 关联方关系
A 3,500.00 35.00% 成本法 受同一股东控制
B 2,500.00 25.00% 权益法 受同一股东控制
C 1,500.00 15.00% 其他权益工具投资 受同一股东控制
D 1,200.00 12.00% 其他权益工具投资 受同一股东控制
E 1,300.00 13.00% 三无投资 非关联方
合计 10,000.00 100.00%
2021 年末，经甲集团公司和国资委同意，A、C、D三家公司将所持有的F公司股权合计62%的股权划转给B，股权划转后，B持有F股权比例为87%。对B而言，此项交易购成同一控制下企业合并。
截止 2021 年末，F公司净资产为 9000 万元，其中：实收资本 10000 万元，净利润-1000万元。甲集团和各股东账面（个别报表和合并报表）反映的资产价值如下表：
投资单位 个别报表 合并报表 备注
甲 7,830.00 在合并层面将ABCD四家投资全部按比例（87%）进行合并F
A 3,500.00 3,150.00 按35%比例按权益法核算确认损益调整
B 2,250.00 2,250.00 按权益法核算
C 1,350.00 1,350.00 公允价值变动损益计入了其他综合收益
D 1,080.00 1,080.00 公允价值变动损益计入了其他综合收益
假设F公司 2021 年末账面价值与公允价值一致。
二、咨询：
甲集团和A、B、C、D各公司在处置日如何对该交易进行账务处理？
三、各公司账务处理
（一）甲集团
对于甲集团而言，由于F公司在交易前和交易后均受甲集团控制，因此不构成企业合并，按非货币性交易处理，且可以判断该项交易不具有商业实质：
1 、甲集团个别报表
甲集团做减少对A、C、D三家子公司长期股权投资，同时增加对B公司投资：
借：长期股权投资-B公司 5,930.00
贷：长期股权投资- A公司 3,500.00（子公司个别报表减少数）
长期股权投资- C公司 1,350.00（子公司个别报表减少数）
长期股权投资- D公司 1,080.00（子公司个别报表减少数）
问题：（ 1 ）此处减少的C和D公司长投是按初始对F公司的投资，还是按账面净值减少？我个人认为应按账面数减少，因为视同减资。
（ 2 ）如果减少A、C、D的长投金额大于甲集团对上述公司的投资，超出部分确认为投资收益，视同子公司分配股利。假设甲集团对A公司长投账面值（初始投资）只有 3000 万元，但是减少了 3500 万元，超出的 500 万元确认为投资收益。
2 、甲集团合并报表
由于甲集团控制的范围并未发生变化，且A、B、C、D为甲集团的全资子公司，不涉及少数股东权益变动，在合并层面其对F公司持股比例并未发生变化，因此合并报表未发生变化，与交易前保持一致。
（二）转出方（A、C、D）
1 、A公司个别报表
视同甲集团对A公司减资;
借：长期股权投资-F公司 -3500
贷：资本公积（或留存收益） -3500
2 、A公司合并报表
视同甲集团对A公司减资（合并层面减少数包括对F公司初始投资和损益调整等）：
借：F公司35%净资产 -3150.00
贷：资本公积（或留存收益） -3150.00
处置日不产生处置损益，处置日后不再合并F公司。
3 、C和D公司个别报表
视同甲集团对C、D公司减资，两公司账务处理一致，以C公司为例：
借：其他权益工具投资（成本） -1500.00
其他权益工具投资（公允价值变动）150.00
贷： 资本公积（或留存收益） -1350.00
同时做：
借：未分配利润 150.00
贷：其他综合收益（公允价值变动） 150.00
4 、C和D公司合并报表
同上述 2 。
（三）转入方（B公司）
1 、B公司个别报表
对B公司而言，该项交易构成同一控制下企业合并，其个别报表对长期股权投资的处理，应按照准则中“合并方以发行权益性证券作为合并对价的，应当在合并日按照被合并方所有者权益在最终控制方合并财务报表中的账面价值的份额作为长期股权投资的初始投资成本。”
合并日F公司在甲集团合并层面的账面价值为 9000 万元，按持股比例计算的初始投资成本为9000*87%=7830万元。
B公司原权益法下对F公司账面价值为 2250 万元，新增股权=9000*62%=5580万元，合计： 7830 万元。
借：长期股权投资-F公司-投资成本 7830
贷：长期股权投资-F公司-投资成本 2500
长期股权投资-F公司-损益调整 -250
贷：资本公积-股本溢价 5580
2 、B公司合并报表
合并日，B公司按准则要求编制合并报表（只需编制合并资产负债表）。
借：F公司资产
贷：F公司负债
F公司净资产9000*87%=7830
少数股东权益= F公司净资产9000*13%=1170
请问陈老师，以上账务处理是否恰当？

回答人：chenyiwei
1 、甲集团个别报表层面的调整金额，建议按照各划出方对F公司的初始投资成本而不是所占F公司净资产份额计算。如果减少A、C、D的长投金额大于甲集团对上述公司的投资，则以原投资账面价值为限减少，确保甲集团个别报表层面不确认投资收益。
2 、A、B、C、D各自个别报表和合并报表的处理基本合理。